【裁判字號】    97,簡上,237
【裁判日期】    971223
【裁判案由】    詐欺
【裁判全文】
臺灣新竹地方法院刑事判決             97年度簡上字第237號
上  訴  人  臺灣新竹地方法院檢察署檢察官
上  訴  人
即  被  告  丙○○
上列上訴人等因被告所犯詐欺案件，不服本院新竹簡易庭於中華
民國97年10月2 日所為之97年度竹簡字第876 號第一審簡易判決
（聲請簡易判決處刑案號：臺灣新竹地方法院檢察署97年度偵字
第3477號，移送併辦：97年度偵字第4966號），而提起上訴，並
經臺灣新竹地方法院檢察署檢察官移送併案審理（97年度偵字第
7097號），本院管轄第二審之合議庭判決如下：
    主  文
原判決撤銷。
丙○○犯幫助詐欺取財罪，處有期徒刑肆月，如易科罰金，以新
臺幣壹仟元折算壹日。
    事  實
一、丙○○明知一般人無故取得他人金融帳戶使用之行徑常與財
    產犯罪之需要密切相關，且取得他人帳戶資料之目的在於方
    便取得贓款及掩飾犯行不易遭人追查，詎因缺錢花用，竟基
    於對提供帳戶予他人使用，他人若持以犯罪亦無違反其本意
    之不確定幫助犯意，而於民國97年3 月14日至21日間某日，
    將其本人名義申請開設之國泰世華商業銀行香山分行（下稱
    國泰銀行）、帳號000000000000號之帳戶存摺、提款卡及密
    碼資料，在不詳地點，提供予姓名年籍不詳之犯罪集團中之
    一員，作為詐騙財物，供作指定匯款帳戶使用。嗣該犯罪集
    團之成員取得丙○○前開帳戶存摺、提款卡、密碼資料後，
    分別為下列行為：
（一）於97年3 月19日以電話向乙○○訛稱其前向東森購物頻道
      購物時，誤植分期付款設定，須依指示於97年3 月21日至
      金融機構自動櫃員機操作取消云云，致乙○○誤信為真，
      而陷於錯誤，乃依指示於同日至自動櫃員機，轉帳新臺幣
      （下同）19,338元至丙○○上開國泰銀行之帳戶內。
（二）於97年3 月21日，以電話向甲○○訛稱其於網路購物時，
      誤設定分期付款，須依指示至金融機構自動櫃員機操作解
      除云云，致甲○○誤信為真，而陷於錯誤，遂依指示於同
      日至自動櫃員機轉帳20,019元至丙○○上開國泰銀行帳戶
      。惟事後乙○○、甲○○均查覺有異，方知受騙而報警處
      理，始悉上情。
（三）於97年3 月21日下午5 時30分許，撥打電話予丁○○，自
      稱係東森購物員工，佯以其之前在東森購物台購物付款時
      ，於簽收單誤填分期扣款，謊稱可代為取消云云，使丁○○陷於錯誤，於同日下午6 時53分許，至基隆市八斗子郵
      局，依電話指示操作英文介面之自動櫃員機，致陷於錯誤
      而匯款6,987 元至丙○○之上開國泰銀行帳戶。嗣丁○○
      經他人提醒始發覺受騙，因而報警處理，始查悉上情。
二、案經新竹市警察局第三分局報告臺灣新竹地方法院檢察署檢
    察官偵查後聲請簡易判決處刑及移送併案審理。
    理    由
壹、程序部分：按傳聞法則之重要理論依據，在於傳聞證據未經
    當事人之反對詰問予以核實，乃予排斥，惟若當事人已放棄
    對原供述人之反對詰問權，於法院審判時表明同意該等傳聞
    證據可作為證據，基於證據資料愈豐富，愈有助於真實發現
    之理念，並貫徹刑事訴訟法修法加重當事人進行主義之精神
    ，確認當事人對於證據能力有處分權之制度，傳聞證據經當
    事人同意作為證據，法院認為適當者，亦得為證據。另當事
    人對於傳聞證據表示「沒有意見」，而未於言詞辯論終結前
    聲明異議（Without Objection ），應視為已有將該等傳聞
    證據採為證據之同意，此刑事訴訟法第159條之5定有明文。
    本案上訴人即被告丙○○（下稱被告丙○○）於本院審理程
    序中已表示對本院所提示調查之卷內人證物證之證據能力沒
    有意見，迄本院辯論終結前，被告丙○○亦未爭執本案證據
    之證據能力，依刑事訴訟法第159條之5第2 項之規定，應視
    被告丙○○已同意本案相關之傳聞證據均可作為證據，本院
    斟酌本案卷內之證據並非非法取得，亦無證明力明顯過低之
    情形，且經本院於審判期日依法進行證據之調查、辯論，被
    告丙○○訴訟上之程序權，已受保障，前開各該證據，均得
    採為證據，先予敘明。
貳、實體部分：
一、訊據被告丙○○雖矢口否認有何提供帳戶之行為，辯稱略以
    ：伊於97年3 月14日下午2 時至國泰銀行及香山農會開立2
    本帳戶，係為公司要求作為薪資轉帳用途，翌日公司會計要
    求提供銀行帳戶核對，伊因此準備國泰銀行帳戶交至公司，
    當天放入公事夾中，公事夾內放有存簿、提款卡、密碼單及
    公司合約文件，因為傍晚下班時，公事夾包放置在機車前坐
    置物箱，而隨身包是放置坐墊下，因下班途中至附近超商購
    買東西，並未注意物品不見，直到回到住處時，伊只拿了坐
    墊下之背包，晚上要整理物品時，才發覺東西不見了，16日
    當天上午10時30分，伊到新竹市警察局第一分局香山派出所
    詢問是否有人拾獲遺失物品未果，於16、17日伊均有到新竹
    地區之牛埔、香山、中華路、民族路等地、附近超商及工作
    地點均詢問過，沒有人拾獲伊之物品，嗣於18日，因伊要回
    南部高雄去投票，22日才坐車回新竹工作，這段時間沒有人
    通知伊遺失物品是否尋獲，直到24日早上國泰銀行襄理打電
    話通知稱：伊帳戶已出問題，遭銀行凍結，無法使用，伊若
    有幫助詐財提供帳戶之舉，何以伊所申請開立之另1 本香山
    農會帳戶沒有遭詐欺集團使用等語。惟查：
（一）本件帳號000000000000號帳戶係被告丙○○於97年3 月14
      日向國泰銀行申請開立等情，除據被告丙○○於偵查、本
      院審理中所為之供述外，亦有國泰銀行97年4 月7 日國世
      香山字第0970000009號函附之被告丙○○印鑑卡、存摺存
      款交易查詢等資料附卷可佐（見97年度偵字第3477號偵查
      卷第12至15頁）。而本件被害人乙○○、甲○○、丁○○
      受詐欺後，分別而轉帳19,338元、20,019元、6,987 元至
      上開被告丙○○所有之國泰銀行帳號000000000000號號帳
      戶內等情，除據被害人乙○○、甲○○、丁○○於警詢時
      之指訴外，亦有被害人乙○○、甲○○、丁○○提供之中
      華郵政公司自動櫃員機交易明細表3 紙、臺中縣警察局豐
      原分局社口派出所、臺中縣警察局霧峰分局內新派出所、
      基隆市警察局刑事警察大隊受理刑事案件報案三聯單各1
      紙、受理詐騙帳戶通報警示簡便格式表各1 紙及內政部警
      政署反詐騙案件紀錄表各3 份等在卷可參（見97年度偵字
      第3477號偵查卷第11、16至20頁、97年偵字第4966號偵查
      卷第20至27頁、臺灣士林地方法院檢察署97年度偵字第
      8901號偵查卷第81至84頁），是認前揭自稱東森購物員工
      及網路賣場之賣家確有以被告丙○○所申請開立之國泰銀
      行帳戶作為渠詐欺取財犯行而供作被害人乙○○、甲○○
      、丁○○轉帳往來之用無訛。
（二）被告丙○○固以前詞置辯，然而：
  １、被告丙○○辯稱伊申請開立本件帳戶，係為任職於伊莉雅
      SPA 仕女生活館時之薪資轉帳所用，伊於97年3 月14日申
      請開戶後，因於97年3 月15日持往公司交予會計，放在公
      事夾內，置於機車前踏板處遺失等情，惟本院依職權向伊
      莉雅生活事業股份有限公司（即約瑟生活事業股份有限公
      司）函查結果，經回覆稱：被告丙○○於97年2 月28日到
      職，到職後3 日即向公司提出借款3 萬元一事，公司主管
      認為此人態度有異，並未答應其請求，隔日起被告丙○○
      即未至公司任職，故公司並未收取其薪資轉帳帳戶之帳號
      等情，有約瑟生活事業股份有限公司97年11月12日函1 份
      附卷可參（見本院卷第22頁），是以被告丙○○既於97年
      3 月2 、3 日即離開伊莉雅生活事業股份有限公司，又何
      須於同年月之14日前往國泰公司申請開立本案帳戶以供薪
      資轉帳之用，被告丙○○所辯伊申請開立本案帳戶係為任
      職伊莉雅SPA 仕女生活館之薪資轉帳帳戶等語，與事證相
      悖，難謂可採。
  ２、另被告丙○○存摺、提款卡及密碼資料遺失部分：被告丙○○於警詢時先辯稱：「（你有無將帳戶轉售予他人使用
      ？）沒有，帳戶是在3 月15日18時許下班時在新竹市○○
      路與中華路口附近即發現遺失」、「（你所有帳號000-00
      0000000000號國泰世華商業銀行香山分行之帳戶存摺及金
      融提款卡遺失時有無報案？）我於97年3 月16日有到香山
      派出所問有無人撿到我的資料夾及證件等。於3 月24日因
      國泰世華香山分行之襄理有打電話告知我帳戶有問題，因
      此我於97年3 月24日有到香山派出所了解，只知道我所申
      請之帳戶已經被列為人頭帳戶，因此在97年4 月4日 到中
      華派出所報案」等語（見97年度偵字第3477號偵查卷第5
      頁至第8 頁）；於偵訊時改稱：「（97年3 月15日知道提
      款卡不見，有無辦理提款卡止付？）遺失時我不知道手提
      袋內有提款卡及存摺，所以沒有去辦理止付，一直到97年
      3 月24日銀行的人打電話來說我帳戶不能存款，我才知道
      存摺及提款卡掉了」、「（既然公司的每個月25日會發薪
      水，你在3 月14日開戶，3 月15日去上班，就會帶該帳戶
      資料交給公司怎麼會不知道銀行帳戶在97年3 月15日就被
      偷了？）我就是不知道」等語（見97年度偵字第3477號偵
      查卷第27頁）；再於本院審理時辯稱：「（所以你向警察
      報案時，你已經找過你身上有哪些掉了？）那時我很緊張
      ，我有去找過，回想起來，我97年3 月16日有跟警察說我
      的行照、資料夾找不到，還有存摺簿、提款卡」、「（既
      然你的存摺、提款卡、密碼遺失，為何不向國泰世華銀行
      以電話辦理掛失？）那個陳警員叫我先找找看，我找到3
      月17日晚上確定沒有找到。」、「（為何你不在你確定沒
      有找到的時候辦理掛失？）我是在19日時以電話向國泰世
      華用語音辦理掛失。」、「（如果在19日已經辦理掛失，
      你的帳戶何以在97年3 月21日還能使用？）我是97年3 月
      19日中午1 時許，打電話辦理掛失，我是在國泰世華銀行
      裡面打得電話，是小姐幫我處理的」（見本院卷第57頁）
      ，是被告丙○○就何時發現帳戶存摺、提款卡、密碼資料
      遺失之時間及有無向國泰銀行辦理掛失等情所述前後不一
      ，已有可疑。另以，被告丙○○既於97年3 月14日甫申請
      開立本案帳戶，若本案帳戶誠如被告丙○○所言係為公司
      薪資轉帳所用，則對被告丙○○而言必屬重要個人資料，
      且被告丙○○既於同月15日上午始放入公事夾內，則被告
      丙○○就上開帳戶之存摺、提款卡及密碼資料存放位置應
      記憶清晰，何以在同日下午遺失公事夾時，會忘卻公事夾
      內之物品為何？再者，被告丙○○先稱伊於97年3 月18日
      即南下高雄，直至同年月22日才又返回新竹，故而在此期
      間無法處理帳戶遺失一事，復又辯稱伊於同年月19日有親
      自在國泰世華銀行內以電話辦理語音掛失，所言明顯矛盾
      ，是以被告丙○○所辯其帳戶存摺、提款卡及密碼資料等
      物遺失云云，應係臨訟杜撰之詞，尚無可採。
  ３、針對被告丙○○提供密碼予詐騙集團成員使用一情，被告
      丙○○於本院審理時自承稱：伊所有之郵局、網路銀行、
      香山農會及本案之國泰銀行帳號密碼均是115568，且本案
      之國泰銀行帳號係在伊變更銀行所提供之密碼為115568後
      始遺失等語（見本院卷第55、56頁）；惟以，常人會記載
      密碼，無非係擔心無法熟記密碼而屆時無從提款，然被告
      被告丙○○除本案帳戶之密碼為115568外，其餘郵局、網
      路銀行、香山農會之帳戶密碼均為115568，又被告丙○○
      復於本院審理時坦言稱：伊只有在本案之國泰銀行存簿上
      登載密碼（見本院卷第56頁），則被告丙○○以慣用之密
      碼數字為本案國泰銀行帳戶之密碼，並無忘卻之虞，實無
      再予記載之必要，況將密碼書寫於存摺上，提款卡又與存
      摺擺放在一起，則形同未設密碼，殊有悖於常情，且依社
      會常情，如非帳戶所有人同意、授權而交付甚至告知金融
      卡密碼等情況，一般人實難輕易取得他人之存摺、提款卡
      、印章，甚至有以提款卡隨機輸入號碼而領取款項之機會
      ，蓋以提款卡多位數密碼之設計，不法之人任意輸入號碼
      而與正確之密碼相符者，機率微乎其微。而稍有社會歷練
      、經驗之人，均知提款卡應與其存摺、密碼分別保存，以
      免帳戶款項遭人盜領。以被告丙○○正值青壯，且已有社
      會工作經驗，對於上開常識自不能諉為不知，參以就實施
      詐騙集團之角度而言，施詐者當知社會上一般正常之人如
      其帳戶存摺、提款卡遭竊或遺失，為防止拾得或竊得其存
      摺、提款卡之人盜領其存款或做為不法使用，必於發現後
      立即報警或向金融機構辦理掛失止付，如仍以此帳戶作為
      其犯罪工具，在向他人詐騙得手後，極可能因帳戶所有人
      掛失止付而無法提領不法所得，則從事此等財產犯罪之不
      法集團，若非已與帳戶所有人約妥不得報警或掛失，以確
      保其能自由使用該帳戶提款、轉帳，實不可能貿然利用該
      帳戶從事財產犯罪，足見被告丙○○與詐騙集團成員間必
      然存有使用帳戶之約定，是被告丙○○所辯存摺、提款卡
      、密碼資料等物遺失云云，自無足採。
  ４、按一般人對於其個人帳戶均投注以較一般文書、證件更高
      之注意及保管程度，發覺遺失後，理應即向警方報案，並
      向該金融機構辦理掛失止付，以期儘早尋得該遺失之重要
      資料或個人帳戶，或避免該個人帳戶淪為供他人犯罪之工
      具，本件被告丙○○不僅對於其所有具有高度屬人性之本
      件帳戶之存摺、提款卡及密碼未盡保管之責，以避免其本
      件帳戶淪為供他人犯罪之工具，被告丙○○於本案發生時
      既為35歲之成年人，對於本件帳戶之存摺、提款卡及密碼
      等資料之重要性，應知之甚詳，況且被告丙○○上述辯稱
      本件帳戶之存摺、提款卡及密碼等資料係遺失云云，既無
      證據足資佐證，難謂可採，是本件帳戶之存摺、提款卡及
      密碼等資料應係由被告丙○○於97年3 月14日至21日間之
      某不詳時間，在不詳地點，提供予某真實姓名年籍不詳之
      成年人之事實，堪予認定。
（三）次按刑法上之故意，分為直接故意（確定故意）與間接故
      意（不確定故意），「行為人對於構成犯罪之事實，明知
      並有意使其發生者」為直接故意；又「行為人對於構成犯
      罪之事實，預見其發生而其發生並不違背其本意者」為間
      接故意，刑法第13條第1項、第2項定有明文。茲衡諸常情
      ，今日一般人至金融機關開設帳戶使用，係極為方便容易
      且迅速之事，苟有使用金融存款帳戶之正當用途，自以使
      用其本人或可信賴之親友申請之帳戶，最為便利安全，始
      可避免帳戶名義人反悔或心存歹念，利用通知掛失止付、
      變更存戶印鑑圖章或換摺之方式，將帳戶內之款項領走一
      空，反致使用帳戶人蒙受損失，故苟非意圖以他人之帳戶
      從事不法用途，並藉以逃避查緝，自無花費金錢或以其他
      方法向無相當信賴關係之陌生人取得帳戶使用之理，且近
      年來以假貸款真詐財之犯罪類型層出不窮，該等犯罪，多
      數均係利用他人帳戶作為詐欺所得財物之出入帳戶，業經
      媒體廣為披載，是依一般人通常之知識、智能及經驗，均
      已詳知向陌生人購買、承租或其他方法取得帳戶者，多係
      欲藉該帳戶取得不法犯罪所得，且隱匿帳戶內資金之實際
      取得人之身分，以逃避追查，則被告丙○○係一成年且具
      智識之人，自難諉稱不知，從而被告丙○○對於交付相關
      帳戶資料，將可能被用來作為詐欺取財等非法用途上，應
      有所預見，且不違背其本意。是以，被告丙○○猶仍提供
      相關帳戶資料予他人，當堪認被告丙○○亦有容任或允許
      將提供之帳戶資料作為詐欺取財之匯款指定帳戶使用，準
      此，被告丙○○顯有幫助詐欺取財之不確定故意存在，應
      堪認定。
（四）再按刑法上之幫助犯，係指以幫助之意思，對於正犯資以
      助力，而未參與實施犯罪之行為者而言。查被告丙○○將
      其所有之本件帳戶提供予詐欺集團成員做為詐欺取財之匯
      款指定帳戶之行為，要屬詐欺取財構成要件以外之行為，
      則被告丙○○應屬以幫助之意思，參與詐欺取財構成要件
      以外之行為，應以詐欺取財之幫助犯論。
（五）綜上所述，本件事證明確，被告丙○○上揭犯行，堪予認
      定。
二、按前開分別自稱係網路購物賣家及東森購物台員工之詐欺集
    團成員共同基於意圖為自己不法所有之接續犯意聯絡，以購
    物作業流程有誤之詐騙方式，引誘被害人乙○○、甲○○、
    丁○○陷於錯誤，因而致被害人乙○○、甲○○、丁○○各
    匯款如事實欄所述之金額至被告丙○○所提供之國泰銀行帳
    戶內等情，業已論述如上。是核自稱係網路購物賣家及東森
    購物台員工之詐欺集團成員所為，均係犯刑法第339 條第1
    項之詐欺取財罪。核被告丙○○所為，係犯刑法第30條第1
    項前段、第339 條第1 項之幫助詐欺取財罪。被告丙○○以
    1 次交付帳戶之存摺、提款卡、密碼之行為，幫助詐騙集團
    成員先後詐騙被害人乙○○、甲○○、丁○○等人，而觸犯
    數幫助詐欺取財罪，為同種想像競合，應依刑法第55條規定
    ，從一重處斷。又被告丙○○並無刑事前科，素行尚稱良好
    ，有臺灣高等法院被告前案紀錄表附卷可稽。另被告丙○○
    係基於幫助之意思，參與詐欺取財犯罪構成要件以外之行為
    ，為幫助犯，應依刑法第30條第2 項之規定，按正犯之刑減
    輕之，並依法先加後減之。聲請簡易判決處刑意旨雖未敘及
    事實欄一（一）、（二）部分之犯罪事實，然被告丙○○係
    以一幫助行為，提供上開國泰銀行之帳戶存摺、提款卡及密
    碼資料，為單純之一幫助行為，是就幫助犯而言，僅有1 次
    之犯罪行為，屬同種想像競合犯，故如事實欄一（一）、（
    二）所示被告丙○○以同一幫助行為幫助正犯所為之詐欺犯
    行（臺灣新竹地方法院檢察署97年度偵字第4966號、97年度
    偵字第7097號），自與本案原聲請簡易判決處刑之被告丙○○幫助犯行為同一，應為聲請簡易判決處刑效力所及，本院
    自得併予審究。
三、原審以被告丙○○所犯幫助詐欺取財罪，罪證明確，予以論
    罪科刑，固非無見，惟查被告丙○○所提供之國泰銀行帳戶
    予詐騙集團成員用以幫助詐欺被害人乙○○、甲○○外，亦
    同時遭詐騙集團成員用以幫助詐欺被害人丁○○，此部分犯
    罪事實應為檢察官聲請簡易判決處刑效力所及，業如前述，
    原審未及審酌，容有未合，上訴人即公訴人就此部分提起上
    訴，要屬可採。另上訴人即被告丙○○猶執陳詞，否認犯罪
    ，並指摘原判決不當，雖無理由，然原判決既有上揭可議之
    處，仍應由本院予以撤銷改判。爰審酌被告丙○○將存摺、
    提款卡及密碼交付他人，助長他人犯罪，增加被害人尋求救
    濟及治安機關查緝犯罪之困難，兼衡被告丙○○之素行、智
    識程度、犯罪之手段、動機、所生危害、被害人乙○○、甲○○、丁○○遭詐騙之金額，及犯後仍否認犯行，未見悔意
    之態度等一切情狀，量處如主文所示之刑，並諭知易科罰金
    之折算標準，以資懲儆。
據上論斷，應依刑事訴訟法第455條之1第1項、第3項、第369條
第1項前段、第364條、第299條第1項前段，刑法第30條、第339
條第1 項、第55條、第41條第1 項前段，刑法施行法第1 條之1
，判決如主文。
本案經檢察官陳玉華到庭執行職務。
中    華    民    國    97    年    12    月    23    日
                  刑事第四庭  審判長法  官  林秋宜
                                    法  官  馮俊郎
                                    法  官  劉兆菊
以上正本證明與原本無異
不得上訴。
中    華    民    國    97    年    12    月    23    日
                                    書記官  蕭汝芳
附錄本案論罪科刑法條全文：
刑法第339條第1項：
意圖為自己或第三人不法之所有，以詐術使人將本人或第三人之
物交付者，處 5 年以下有期徒刑、拘役或科或併科 1,000 元以
下罰金。


司法院資訊處製作；財團法人民間司法改革基金會備份。
